【裁判字號】    89,上易,1031
【裁判日期】    890816
【裁判案由】    詐欺
【裁判全文】
臺灣高等法院高雄分院刑事判決                  八十九年度上易字第一三一號
     上訴人
     即被告   甲○○
右上訴人因詐欺案件，不服臺灣高雄地方法院八十九年度易字第三一六號中華民國八
十九年五月十九日第一審判決（起訴案號：臺灣高雄地方法院檢察署八十八年度偵續
字第三七一號），提起上訴，本院判決如左：
      主  文
上訴駁回。
      事  實
一、緣乙○○與高雄市○○區○○路一七二號富甲房屋有限公司（下稱富甲公司）負
    責人甲○○為舊識，乃於民國（下同）八十七年間前往富甲公司委託甲○○代為
    仲介購買房屋。嗣甲○○物色得高雄市○○區○○路廿二巷五十二號十樓房屋，
    爰向乙○○表示該房屋屋主吳金玲同意以新台幣（下同）三百三十萬元賣出，希
    望乙○○與之先簽下內容略以乙○○同意以三百三十萬元購買該屋之不動產買賣
    要約書，俾便其有所依據而得以向吳金玲殺價，乙○○乃委託其妹薛美麗於同年
    十二月十六日簽下該要約書。詎甲○○在與吳金玲之代理人即其兄吳俊慶敲定買
    賣價金為三百二十萬元之後，竟意圖為自己不法之所有，對乙○○隱瞞此一事實
    ，仍堅稱屋主不願降價，使乙○○誤以為房價確為三百三十萬元，待至同年月廿
    二日，乙○○與吳金玲之代理人吳俊慶正式簽約當日，甲○○為避免買賣雙方有
    價差十萬元之事實於簽約時被揭穿，仍事先向乙○○表示，簽約時都不要講話，
    要裝成不認識的樣子，乙○○允之，惟乙○○於簽約時赫然發現契約所載買賣價
    金為三百二十萬元，簽約後乙○○即向甲○○查問為何有此十萬元之差價，甲○
    ○表示係因賣方要省稅金，請乙○○不要聲張，惟乙○○認此並不妥當，乃在簽
    約完成後，在乙○○之堅持下，由甲○○另行書寫內容略以該十萬元亦為買賣價
    金之收據一紙交乙○○收執。事後，乙○○再向吳金玲之兄吳俊慶查証，確認甲
    ○○與之談定之買賣價金確為三百二十萬元，始知甲○○在正常仲介費用之外，
    以此手法，使乙○○為此不必要之支出，致乙○○受有十萬元之損害。
二、案經乙○○訴由臺灣高雄地方法院檢察署檢察官偵查起訴。
    理  由
一、訊據上訴人即被告甲○○固坦承有向告訴人乙○○收受該十萬元之事實，惟矢口
    否認有詐欺犯行，辯稱：因告訴人要求伊公司以其所購買系爭房屋貸款三百萬元
    ，但依該房屋價值而言，是屬於超貸，若確要貸款三百萬元，必需有一些交際費
    用，費用約為十萬元，而此向銀行之活動費用應由貸款人來負擔，所以向她收取
    十萬元，此十萬元費用，已事先向告訴人之代理人即其妹妹薛美麗說明，伊並無
    故意藉此活動費用向告訴人詐騙十萬元云云。惟查：
（一）被告從告訴人乙○○委託購屋至簽約日為止，從未向告訴人乙○○或向告訴人
      之妹薛美麗稱該房屋若貸款三百萬元，須另向銀行活動費用約十萬元，購屋簽
      約當日被告向告訴人乙○○、其妹薛美麗、其母薛羅雪珍等在場之人稱簽約時
      不要講話，要裝出不認識的樣子，且當簽約後，告訴人向被告質問為何買賣契
      約係寫買賣價金三百二十萬元而非三百三十萬元時，被告向告訴人等解釋價差
      十萬元係出賣人要節稅使然，嗣告訴人乙○○堅持下，由被告另行書寫內容略
      以該十萬元亦為買賣價金之收據一紙交告訴人收執等情，除據告訴人乙○○陳
      稱在卷外，並經證人乙○○、薛羅雪珍證述在卷（偵續卷第十九、三七頁、原
      審卷第二六、四七頁），並有收據一紙在卷可稽。
（二）被告受告訴人代理人薛美麗之委託居間向屋主吳金玲購買系爭房屋，依約即有
      向薛美麗等人告知其與屋主實際成交價格之義務，且被告與薛美麗所簽契約書
      第七條明白約定：「買方同意於簽訂不動產買賣契約時，應支付購買總價款之
      百分之一，作為受託人之服務報酬」，被告實無於約定服務報酬之外，再假藉
      名目向告訴人收取其他款項之理。況且，系爭房屋原本屋主吳金玲即向銀行貸
      款二百九十六萬元，此經證人即吳金玲之兄吳俊慶證述在卷（偵續卷第十八頁
      ），告訴人豈有欲多貸四萬元，而同意另行給付十萬元向銀行活動費之理，被
      告所辯告訴人同意支付十萬元之活動費等語，殊違常理。
（三）被告確於八十七年十二月二十二日即買賣契約簽約日簽立收據一張交予告訴人
      乙○○，其上係記載收受告訴人房屋「買賣價金」十萬元等情，此有該收據在
      卷可憑。苟被告所稱該十萬元確為貸款應酬所需，被告自當於收據上載明該十
      萬元係屬辦理貸款之佣金或貸款之手續費用，其捨此不為，反而簽立記載該十
      萬元係「買賣價金」之收據。且證人吳俊慶於偵查中證稱：有關系爭房屋的買
      賣都是由我來幫吳金玲處理；該房屋三百五十萬元，甲○○表示這個價錢沒有
      辦法賣，後來我與他寫了一份委他以三百三十萬元賣，但之後甲○○又跟我說
      只能賣到三百二十萬元，買方不願意以三百三十萬元來買，我才同意以三百二
      十萬元出售等情（偵續卷第十八頁），更可徵系爭房價確為三百二十萬元，被
      告實無理由在正式契約之外，別立一紙收據表明該十萬元亦為買賣價金之理。
      是告訴人所稱被告於簽立該收據時，編撰係為幫賣方省稅之說詞，應堪採信；
      。反之，被告所辯該收據係告訴人同意支付十萬元活動費用等語，尚難採認。
（四）證人即為告訴人辦理貸款之代書蔣惠州到庭證稱：「我是被告公司的特約代書
      ，本件房屋的過戶及貸款是我承辦，富甲公司並沒有另外付費給我，相關的費
      用有向告訴人收取。這件貸款案並沒有特別困難的地方，總共貸得二百七十五
      萬元，裡面有搭配二十五萬元的信用貸款，是按照正常的鑑估程序做的，並沒
      有需要銀行承辦人員特別關照之處；甲○○曾有介紹板橋信用合作社，但經他
      們評估無法貸到三百萬元，所以拒絕，我自已去接洽亞洲信託辦好這筆貸款」
      等情明確（偵續卷第三六頁）。據其證述，系爭房屋之貸款既無特別困難之處
      ，其亦無向銀行支出任何活動費用，且被告於買賣契約成立前，即預先向告訴
      人收取十萬元之貸款活動費，亦與常理有違，是被告所辯其辦理系爭房屋支出
      活動費十萬元，亦無可取。
（五）證人蕭涴云即富甲公司之行銷經理雖到庭證稱：伊於簽約前有打電話告知薛美
      麗屋主同意以三百二十萬元出賣等語（原審卷第二七頁），證人張文良到庭證
      ：伊曾幫被告洽詢系爭房屋之貸款事宜（原審卷八六頁）等語，惟證人蕭涴云
      為被告之受僱人，且為該房屋買賣要約書之承辦人（參偵查卷第三一頁），其
      證詞顯有偏頗之虞，而證人張文良之證詞僅能證明被告有委託他人洽詢貸款事
      宜，並無法證明被告確有告知告訴人辦理貸款須十萬元活動費一情，且此二證
      人之證詞，亦與前開論述之證據不符，是其證言均難為有利於被告之認定。
（六）綜上所述，被告所辯辦理貸款須另付十萬元活動費用，已事先向告訴人乙○○
      等人說明等語，尚無可採。其假藉仲介身分，利用買賣雙方不直接接觸之機會
      ，作不實報價，使告訴人陷於錯誤而多給付十萬元，其主觀上有詐欺故意，應
      堪認定。
二、核被告所為，係犯刑法第三百三十九條第一項之詐欺取財罪。
三、原審以被告罪證明確，適用刑法第三百三十九條第一項、第七十四條第二款，罰
    金罰鍰提高標準條例第一條前段規定，審酌被告犯罪手法，詐騙金額十萬元，犯
    後猶卸飾犯行，未具悔意，惟念及被告犯後已與告訴人達成和解，將十萬元全數
    清償等一切情狀，量處有期徒刑三月；並以被告於七十五年間雖曾因詐欺罪受有
    期徒刑以上刑之執行完畢，惟五年以內未曾受有期徒刑以上刑之宣告，其因一時
    失慮，致罹刑典，經此偵審程序，應知警惕而無再犯之虞，因認暫不執行其刑為
    適當，予以宣告緩刑，用啟自新。認事用法核無違誤，量刑尚稱允當，被告上訴
    意旨仍執陳詞否認犯罪，為無理由，應予駁回。
據上論結，應依刑事訴訟法第三百六十八條，判決如主文。
本案經檢察官郭振昌到庭執行職務。
中    華    民    國     八十九     年       八       月     十六   日
                              臺灣高等法院高雄分院刑事第二庭
                                  審判長法官  曾玉英
                                        法官  李春昌
                                        法官  邱永貴
右正本證明與原本無異。
不得上訴。
                                      書記官  周能智
中    華    民    國     八十九     年八       月    十八    日
附錄本判決論罪之法條：
刑法第三百三十九條第一項
  意圖為自己或他人不法之所有，以詐術使人將本人或第三人之物交付者，處五年以
  下有期徒刑、拘役或科或併科一千元以下罰金。
                                                                 Ｊ


司法院資訊處製作；財團法人民間司法改革基金會備份。
